臺灣高等法院刑事判決　　　　　　　　　　　　　九十一年度上更(一)字第八○號
　　上　訴　人　臺灣基隆地方法院檢察署檢察官
　　被　　　告　丙○○
右上訴人因被告偽造文書等案件，不服臺灣基隆地方法院八十六年度訴字第十號，中
華民國八十七年三月五日第一審判決（起訴案號：臺灣基隆地方法院檢察署八十五年
度偵字第四一七號）提起上訴，本院判決後，經最高法院第一次發回更審，本院判決
如左：
    主  文
上訴駁回。
    理  由
一、公訴意旨略以：被告丙○○與其父陳定國（業經判決無罪確定）、母郭陳風（業
    經原審判處有期徒刑二年確定）明知並無資力，竟共同意圖為自己不法之所有，
    參加告訴人己○○○招募之互助會，詐取會款花用，其中有一人得標，即以另二
    人或其他親屬為連帶保證人，以取信於告訴人，俟騙得會款後即全部拒絕繳款，
    且避不見面，其等詐標會款之情形為：
（一）告訴人為會首，連同會員共六十一人，自民國八十一年三月二十日起每月二十
      日開標，自八十三年九月五日起改為每月五日及二十日開標，至八十四年十一
      月二十日止，每會會款新臺幣（下同）五千元之互助會，陳定國參加二會。陳
      定國於八十一年十一月二十日第九會、八十二年一月二十日第十一會，分別以
      一千九百元得標，並分別於會款償還契約書上以被告丙○○為連帶保證人。丁○○於八十一年十月二十日第八會、八十二年十二月二十日第十三會均得標，
      而以被告丙○○及乙○○為連帶保證人，且偽簽陳秋玉（另經不起訴處分確定
      ）姓名在會款償還契約書連帶保證人欄，足以生損害於陳秋玉及告訴人。
（二）告訴人為會首，連同會員共七十三人，每會會款一萬元，自八十三年三月十五
      日起至八十六年三月一日止，每月一日、十五日各開標一次之互助會，被告丙○○參加一會，並偽以陳秋玉名義參加一會。丁○○於八十三年三月十五日第
      一會時，以二千一百元得標，並以被告丙○○為連帶保證人，且偽簽陳秋玉之
      姓名在會款償還契約書上連帶保證人欄。被告丙○○於八十三年五月十五日第
      五會，以三千六百元得標，並以丁○○為連帶保證人，且偽簽陳秋玉之姓名在
      會款償還契約書連帶保證人欄。丁○○又於八十三年六月一日第六會（以鄭宗
      儀名義）以三千元得標、八十三年九月一日第十二會（以陳秋玉名義）以一千
      八百元得標、八十三年十二月一日第十八會（以李基福名義）得標、八十四年
      二月十五日第二十三會以二千六百元得標，其中第六、十二、二十三會均以被
      告丙○○為連帶保證人，第六、二十三會且偽簽陳秋玉之姓名在會款償還契約
      書上連帶保證人欄，足以生損害於陳秋玉及告訴人。
（三）告訴人為會首，連同會員共九十一名，自八十三年十一月十日起於每月十日開
      標，自八十四年十一月十日起，改為每月十日及二十五日開標，至八十八年一
      月二十五日止，每會會款一萬元之互助會，丁○○及被告丙○○除各參加一會
      外，另偽以陳玉蘭（另經不起訴處分確定）、陳秋玉名義亦各參加一會。丁○○於八十四年一月十日第三會，以四千七百元得標，而被告丙○○及乙○○則
      擔任連帶保證人。
（四）嗣其等於標得會款後，自八十四年七月即拒繳死會會款，告訴人始知受騙，因
      認被告丙○○涉有刑法第三百三十九條第一項詐欺取財及第二百十六條、第二
      百十條行使偽造私文書罪嫌。
二、按犯罪事實應依證據認定之，無證據不得推定其犯罪事實；不能證明被告犯罪者
    應諭知無罪之判決，刑事訴訟法第一百五十四條、第三百零一條第一項定有明文
    。告訴人之告訴，係以使被告受刑事訴追為目的，是其陳述是否與事實相符，仍
    應調查其他證據以資審認，有最高法院五十二年台上字第一三○○號判例可資參
    照。又認定不利於被告之事實經依積極證據，苟積極證據不足為不利於被告事實
    之認定時，即應為有利於被告之認定，更不必有何有利之證據，復有最高法院三
    十年上字第八一六號判例足資參照。
三、訊據被告丙○○堅決否認有何上開詐欺及行使偽造私文書犯行，辯稱：係其母丁○○以其名義加入互助會，其對互助會情形並不清楚等語。經查：
（一）證人即告訴人之女戊○○於偵查中稱：「（丁○○家人中何人來付過活會錢，
      拿死會錢？）大部分為丁○○來。標得會款大部分由丁○○拿走，丙○○曾來
      收一次」「（平常會款誰交？）大部分為丁○○來交，陳玉蘭交過活會錢。我
      曾去他們家找丁○○拿」（見第四一七號偵查卷第九七頁反面）。證人潘何阿
      美於偵查中證稱：「我參加告訴人五千元之會，有次開標時我去告訴人處，開
      標後三天我拿死會款去，遇到丁○○來收標到的錢，陳定國在外等他，丁○○
    說不識字要拿回去簽」（見第四一七號偵查卷第九八頁）。證人方英桂亦於偵
      查中稱：「我參加告訴人九十一會員每會一萬元之會。去年十月時大華戲院附
      近遇見丁○○，我有看見丁○○標走會錢，當時僅丁○○在場，丁○○來拿會
      錢時我未在場」（見第四一七號偵查卷第九八頁）。上開證人所見僅為被告丙○○曾來收過一次死會會款及丁○○收取得標會款時，陳定國在外等候，對照
      同案被告丁○○始終陳稱：係其以家人之名義參加告訴人召集之互助會，他們
      不清楚互助會運作情況等情，已見實際由丁○○經手互助會情事。
（二）告訴人雖一再指稱：被告丙○○有在本票及會款償還契約書上簽名，對於上開
      互助會情形知之甚詳，與其母丁○○有共同不法犯意云云。惟查：
    １經將扣案本票及會款償還契約書送請內政部警政署刑事警察局鑑定結果，認扣
      案編號一、二、三、Ａ商業本票簿上「丙○○」簽名字跡與丙○○工作簽單及
      庭寫簽名字跡不相符合，扣案會款償還契約書編號一至十一共十一張上「丙○○」簽名字跡、編號三、四、五、六、七、八、十、十一共八張上「陳秋玉」
      簽名字跡，亦均與丙○○工作簽單及庭寫簽名字跡不相符，有該局八十六年九
      月三日刑鑑字第五九二九六號鑑驗通知書在卷可稽（見原審卷第一三五、一六
      三頁），亦即經鑑定結果，上開本票及會款償還契約書上「丙○○」及「陳秋
      玉」姓名均非由被告丙○○親自簽立。
    ２參諸告訴人己○○○稱：有時候會叫其女兒幫忙寫償還契約書或本票（見本院
      上更(一)卷第五二、五三頁）。證人甲○○於偵查中證稱：「（提示本票二本，
      正面文字是你幫丁○○寫的？）是己○○○說丁○○不識字，故由我先幫丁○○寫」「（你寫本票時，丁○○、丙○○在場否？）僅己○○○和她女兒在場
      」（見偵查卷第一六一頁反面），於本院亦稱：「本票的字是我寫的沒錯」（
      見本院上更(一)卷第一一四頁）。證人即丁○○之弟乙○○稱：編號Ｃ本票之前
      後資料均是其寫的（見原審卷第一四七頁反面、本院上更(一)卷第九四頁），有
      在編號四、九之會款償還契約書寫丁○○、丙○○、乙○○等名字（見原審卷
      第一四七頁反面），並於本院稱：八十三年十二月一日（即編號九）及八十四
      年一月十日會款償還契約書上丁○○及乙○○姓名是其寫的等情（見本院上更
      (一)卷第九四頁）。又會款償還契約書上債務人陳定國欄下蓋章部分係以指紋代
      之，經將該指紋送請內政部警政署刑事警察局鑑定，與同案被告陳定國指紋不
      符，有該局八十五年六月二十五日八五刑紋字第三七一九五號函附卷可稽（見
      偵查卷第一一三頁），可見本票及會款償還契約書均有由他人代書之情形，且
      即使簽立名義人不在場，亦得依告訴人之指示先行代簽，甚至會款償還契約書
      上表示本人簽具該書面意思表示之「蓋章」欄，亦有由他人代為按捺指印情事
      。對照前開筆跡鑑定結果，自不得僅以本票或會款償還契約書上有「丙○○」
      姓名，即認係被告丙○○親簽，而其妹「陳秋玉」姓名尤難認係被告丙○○所
      簽具。
    ３又本票及會款償還契約書上蓋用「丙○○」及「陳秋玉」之印章，同案被告丁○○稱：陳秋玉及丙○○的印章都是其刻的（見原審卷第二○九頁反面、本院
      上更(一)卷第五三、五五頁），丙○○並不知情（見原審卷第二○九頁）。對照
      本票、會款償還契約書與卷附台北郵局十三支局○八一七二八之一號丙○○帳
      戶郵政存簿儲金儲金簿上「丙○○」印文，均明顯不同，並參前揭蓋章非必須
      由本人親為之情形，堪認丁○○所述上情應屬可信。至被告丙○○雖於偵查中
      供稱：「印章是我的」（見偵查卷第九五頁反面），於本院稱：「是不是我的
      印章我不確定」（見本院上更(一)卷第五五頁），衡情於庭訊時看到本票及會款
      償還契約書上其本人名義印文，未經詳細比對，於偵查中以為類似而答稱係其
      印章，至本院則語帶保留回答並不確定，非悖於情理，自不得以其上開回答而
      可遽認係其印章。況縱係其印章，亦非無由其母丁○○取而蓋用之可能。
    ４雖證人甲○○於偵查中證稱：「（後來丙○○在本票背書時，你有無在場？）
      我寫好後二周內左右，蔡要我去她家，看本票背書之事。我見有二男子一年輕
      人一年紀較大者，蔡之女兒亦在場，沒注意何人簽本票。是那二男人簽的，但
      不知是那一個簽的」「（蔡女是叫你幫她寫很多本本票，以備標會之人領錢時
      簽發給蔡？是」（見偵查卷第一六一反面至第一六二頁）。證人乙○○於偵查
      中證稱：「好像是丙○○在場，因太多張本票，故丙○○寫，我幫他寫，故二
      人均有簽這二本本票。契約書上丙○○之簽名亦為我字」（見偵查卷第一六○
      頁反面至第一六一頁）、「（己○○○拿償還契約書及本票讓你指認，上面的
      字為丙○○的？）是，為丙○○的字」（見偵查卷第一八三頁反面），於原審
      證稱：「我是有看過丙○○及他媽媽有去己○○○家」「是丁○○及丙○○要
      我寫的，他們二人是在己○○○住處簽寫償還契約書，他們看到我便要我幫忙
      書寫」「（當天去己○○○住處尚有何人？）有丁○○、丙○○、我及甲○○
      」（見原審卷第一四七頁反面至第一四八頁），於本院稱：「（有無見過丙○○到己○○○家？）有」等情（見本院上訴卷第一○○頁），均指被告丙○○
      有去過告訴人住處，且曾當場書寫本票。惟再質之證人甲○○，並當面指認被
      告丙○○稱：「（是否看過丙○○、丁○○？）沒有印象，我不認識他們」「
      那天在場的是二個男的在那邊簽，一個年紀比較大，一個年紀比較輕」「（在
      場被告丙○○是否有去？）我沒有什麼印象」「（當天在場的男生有沒有一個
      是在場的被告丙○○？）我沒有印象，因為我們本身就不認識了」（見本院上
      更(一)卷第一一三至一一四頁），則對於被告丙○○並無印象。證人乙○○稱：
      「（丙○○是否有在蔡家簽過本票？）我忘了」「（提示丙○○背書立本票二
      本，此為丙○○筆跡？）我看不是他的」（見偵查卷第一六○頁反面）、「但
      他有沒有在本票上背書丙○○，我沒有看見」（見原審卷第一四七頁反面）、
      「（有無見過丙○○在本票上或契約書上簽名？）我沒見到」（見本院上訴卷
      第一○○頁）「（偵查中說丙○○在場，好多本票要簽，你幫他簽？）：：：
      沒有我簽的時候丙○○也在場的情形」「我印象丙○○沒有去過那裡」（見本
      院上更(一)卷第九三至九四頁）。相互參照上開供述，甲○○在告訴人住處看到
      乙○○簽具本票，然另一名男子是否為被告丙○○？及該名男子有否在場簽立
      均不確定。且以筆跡鑑定結果觀之，亦難認該名男子即為丙○○。至於證人乙○○雖對於丙○○是否有至告訴人住處，並簽立本票、會款償還契約書等情節
      ，先後供述反覆不一，然其屢至告訴人住處，並於多人在場時為代簽，已難苛
      責必能記憶當時情況而詳為陳述，況亦難單憑其陳述未盡一致，即遽認被告丙○○在場親簽。
    ５告訴人另以八十三年三月十五日本票及會款償還契約書上簽名係被告丙○○親
      簽（影印其中票號一六三三二五號本票為憑），請求將上開本票、會款償還契
      約書及台北郵局十三支局○八一七二八之一帳戶郵政存簿儲金儲金簿上，連同
      上開帳戶開戶申請書及八十二、八十三年領款申請單，送請鑑定其上之「丙○○」簽名是否被告丙○○筆跡（見原審卷第三三七頁反面、本院上訴卷第五二
      頁反面、本院上更(一)卷第七一頁反面）。惟其影印之上開票號本票在扣案編號
      三商業本票簿內（編號一、二、三本票簿內本票之日期均為八十三年三月十五
      日），八十三年三月十五日會款償還契約書即係扣案編號四之償還契約書，均
      業經內政部警政署刑事警察局鑑定上面之「丙○○」、「陳秋玉」簽名字跡並
      非被告丙○○筆跡，且其中編號四之會款償還契約書經證人乙○○自承係其書
      寫。況縱認被告丙○○確在會款償還契約書上簽名，亦僅表示被告丙○○事後
      願承擔該項會款債務而已，並無足當然證明其有上開犯行，告訴人請求再為鑑
      定，核無必要。
    ６另公訴人將告訴人提出之丙○○名義背書之本票二本（按丙○○背書之本票共
      有編號一、二、三、Ａ等四本）與會款償還契約書上「丙○○」字跡送請內政
      部警政署刑事警察局鑑定結果，雖兩者字跡相符，有該局八六刑鑑字第四一九
      一六號鑑驗通知書在卷可按（見偵查卷第一一○、一五三頁）。然不過表示背
      書及會款償還契約書上「丙○○」姓名由同一人書寫，無關於是否被告丙○○
      之筆跡。
（三）綜上所述，尚難認被告丙○○詳知其母丁○○參加互助會內情，而認與其母有
      何共同犯意聯絡。又同案被告丁○○因本件業經原審認定互助會為其一人以家
      人名義參加，而判處罪刑確定；同案被告陳定國則經認定並無共同犯意而判決
      無罪確定在案，有各該判決在卷足憑。另在會單上出名參加之陳秋玉、陳玉蘭
      等人，亦經認與丁○○並無共同犯意，而經不起訴處分確定，復有不起訴處分
      書可參，尤見不得僅以在會單、本票或會款償還契約書上有其姓名，甚至代其
      母丁○○收繳死會或活會借款，即認與實際參與之丁○○有何共同犯意聯絡。
      至告訴人另指被告丙○○於原審稱：「我知道互助會之事」（見原審卷第二八
      七頁反面），而認被告丙○○知悉整個互助會之情形云云。然通觀其上開供述
      其下緊接陳稱：「但我並沒有自己參加他的會」（見原審卷第二八七頁反面）
      ，且始終供稱只是知道母親丁○○有參加告訴人之互助會，但不知詳情。探其
      真意實係僅知其母丁○○有參加告訴人召集之互助會，然而對於實際情形既未
      介入，也不清楚，自難因此即認其知情共犯。
四、綜合上情參互以觀，被告丙○○所辯應堪採信，此外復查無其他積極證據足資證
    明其有何公訴人所指犯行，自屬不能證明其犯罪。
五、原審依調查證據之結果，斟酌全辯論意旨，認被告犯罪不能證明，依法為無罪之
    諭知，經核並無不合。又原判決已說明被告丙○○如何並無與其母丁○○共同之
    犯意聯絡，雖關於其被訴冒用陳秋玉名義偽造會款償還契約犯行之成否未加詳陳
    理由，不過理由說明未臻詳盡，對於判決之結果並無影響，亦非就起訴之事實未
    為判決。公訴人上訴，指被告丙○○有與丁○○共同犯罪，指摘原判決不當云云
    ，為無理由，應予駁回。
六、被告丙○○經合法傳喚，無正當理由不到庭，爰不待其陳述，逕行判決。
據上論斷，應依刑事訴訟法第三百六十八條、第三百七十一條，判決如主文。
本案經檢察官郭弘佑到庭執行職務。
中      華      民      國    九十一    年      四      月    二十六    日
                              臺灣高等法院刑事第十一庭
                                  審判長法  官  楊  照  男
                                        法  官  陳  炳  彰
                                        法  官  王  詠  寰
右正本證明與原本無異。
如不服本判決應於收受送達後十日內向本院提出上訴書狀，其未敘述上訴之理由者並
得於提起上訴後十日內向本院補提理由書（均須按他造當事人之人數附繕本）。
                                        書記官  駱  麗  君
中      華      民      國    九十一    年      四      月    二十六    日
